【裁判字號】    98,訴,1490
【裁判日期】    990714
【裁判案由】    妨害性自主罪
【裁判全文】
臺灣屏東地方法院刑事判決              98年度訴字第1490號
公  訴  人  臺灣屏東地方法院檢察署檢察官
被      告  0000甲0000.
指定辯護人  陳里己律師 
被      告  丙○○
指定辯護人  本院公設辯護人丁○○
上列被告因妨害性自主罪案件，經檢察官提起公訴（98年度偵字
第6651號），本院判決如下：
    主  文
0000甲0000A對於未滿十四歲之女子為性交，處有期徒刑年陸月
。
丙○○對於未滿十四歲之女子為猥褻之行為，共二罪，各處有期
徒刑柒月。應執行有期徒刑壹年。
    事  實
一、0000甲0000A （下稱甲男）係0000甲0000（民國○年○月生
    ，姓名年籍詳卷，下稱Ａ女）之父，平日與Ａ女同住且同房
    ，二人間具有家庭暴力防治法第3 條第3 款之家庭成員關係
    ，明知Ａ女未滿14歲，竟基於對未滿14歲之女子性交之犯意
    ，於民國97年9 月至98年6 月間某日晚間，與友人飲酒返家
    後，在住處房間內，以其性器插入Ａ女性器之方式，對Ａ女
    性交1 次。
二、丙○○明知Ａ女未滿14歲，於97年9 月至98年6 月間某日晚
    間，見Ａ女獨自在其住家附近之屏東縣潮州鎮○○里○○路
    「○○堂」前玩耍，認有機可乘，竟基於對未滿14歲之女子
    猥褻之犯意，將Ａ女抱至「○○堂」之右側洗手台上，徒手
    撫摸Ａ女下體，對Ａ女為猥褻行為1 次。又於上開期間某日
    晚間，見Ａ女獨自在「○○堂」附近產業道路旁玩耍，復基
    於對未滿14歲之女子猥褻之犯意，徒手撫摸Ａ女下體，對Ａ
    女為猥褻行為1 次。
三、案經屏東縣政府警察局潮州分局報告臺灣屏東地方法院檢察
    署檢察官偵查起訴。
    理  由
壹、程序方面：
一、證人黃○○於偵查中向檢察官所為之證言，已具結擔保其真
    實性，被告或其辯護人並未釋明上開證述有顯不可信之情形
    ，本院審酌上開證據資料製作時之情況，尚無違法不當之瑕
    疵，亦認為以之作為證據應屬適當，依刑事訴訟法第159 條
    之1第2 項之規定，其於偵查中之證言，有證據能力。
二、關於Ａ女、證人0000甲0000Z於警詢陳述之證據能力
（一）被告以外之人於檢察事務官、司法警察官或司法警察調查
      中所為之陳述，與審判中不符時，其先前之陳述具有較可
      信之特別情況，且為證明犯罪事實存否所必要者，得為證
      據，刑事訴訟法第159 條之2 定有明文。所謂「與審判中
      不符」，係指該陳述之主要待證事實部分，前後之供述有
      所不符，導致應為相異之認定，包括先前之陳述詳盡，於
      後簡略，甚至改稱：忘記、不知道等語，或有正當理由而
      拒絕陳述（如經許可之拒絕證言），致實質內容已有不符
      者在內。所謂「可信」指其陳述與審判中之陳述為比較，
      就陳述時之外部狀況予以觀察，先前之陳述係在有其可信
      為真實之特別情況下所為者而言。例如：先前之陳述係出
      於自然之發言，審判階段則受到外力干擾，或供述者因自
      身情事之變化（如因心靈創傷不願再次回想說明）情形屬
      之，與一般供述證據應具備之任意性要件有別。所謂「必
      要性」要件，乃指就具體個案案情及相關證據予以判斷，
      其主要待證事實之存在或不存在，已無從再從同一供述者
      取得與先前相同之陳述內容，縱以其他證據替代，亦無由
      達到同一目的之情形。
（二）被告甲男及其辯護人雖否認證人即被害人Ａ女於警詢時供
      述之證據能力，惟Ａ女嗣於本院審理中，先表示拒絕就其
      父親涉案部分作證，繼而雖同意作證，然就有關被告甲男
      涉案部分，雖坦稱其記得曾於警詢時所為陳述，但改口說
      被告沒有做這件事，或答稱其於警詢時講錯了、當時講謊
      話等，本院審酌被害人Ａ女警詢時所為證述，係在社工陪
      同下接受員警詢問，在無任何外力介入之情況下，遭受外
      在環境干擾之可能性亦低，且與案發之時間較為相近，至
      本院審理時，則相距久遠，認其警詢時對案發經過之印象
      當較為清晰，對於事實發生過程之敘述較為詳盡；且Ａ女
      於警詢時即一再表示不要讓甲男受處罰，處罰丙○○即可
      （詳見Ａ女警詢錄音譯文，本院卷第140 頁背面），且對
      員警反覆詢問確認甲男犯行時，呈現已經說過多次，不願
      再說（本院卷第132 頁、第139 頁）等反應，足見其於警
      詢中即有不願其父受罰之意，仍於警詢時為不利其父之指
      述，較之審理時，其經主管機關安置於寄養家庭已一段期
      間，對父親當有所思念，並明白表示害怕父親被關，想和
      父親同住（本院卷第103 頁），益證其對父親之情感依附
      及想與父親同住之強烈冀望，並已明白該指訴對父親將造
      成入監執行之後果，則其於本院審理中陳述其在警局說謊
      等，顯因自身情感強烈影響，而為迴護甲男之詞，則其於
      警詢之陳述應認具可信之特別情況，且為證明犯罪事實之
      存否所必要，應認有證據能力。
（三）被告丙○○及其辯護人亦否認Ａ女警詢筆錄之證據能力，
      經查證人Ａ女於本院審理時已就被告丙○○犯罪情節證述
      明確，並無拒絕陳述或無法完全陳述之情形，雖有先後陳
      述在過程細節上不同之處，然所陳犯罪情節並無不符之情
      形存在，是其於警詢中之證詞已不具必要性，應認其於警
      詢中之關於被告丙○○之證詞不具證據能力，惟得為彈劾
      證據。
（四）0000甲0000Z於警詢之陳述係被告以外之人於審判外之陳述
      ，均經被告及其辯護人否認證據能力，檢察官未指出具有
      可信之特別情況，且非證明犯罪事實存否所必要之證明，
      是此部分供述證據，依刑事訴訟法第158 條之3 規定，無
      證據能力。
三、刑事訴訟法第159 條第1 項規定：被告以外之人於審判外之
    言詞或書面陳述，除法律有規定者外，不得作為證據。而性
    侵害犯罪防治法第10條第1 項「醫院、診所對於被害人，不
    得無故拒絕診療及開立驗傷診斷書」、第3 項「第一項驗傷
    診斷書之格式，由中央衛生主管機關會商有關機關定之」之
    規定，依同法第11條等相關規定，係為防治性侵害犯罪及保
    護被害人權益，對於被害人驗傷及取證所為之特別規定，其
    依此項規定所製作之驗傷診斷書，應屬刑事訴訟法第159 條
    第1 項「法律有規定」之傳聞證據之例外（最高法院95年度
    台上字第5026號判決要旨參照），是本件卷附之財團法人屏
    東基督教醫院（以下稱屏基醫院）受理疑似性侵害事件驗傷
    診斷書1 紙，自得為證據。
四、醫師執行醫療業務時，不論患者是因病尋求診療，或因特殊
    目的而就醫，醫師於診療過程中，應依醫師法之規定，製作
    病歷，此一病歷之製作，均屬醫師於醫療業務過程中所須製
    作之紀錄文書，自屬刑事訴訟法第159 條之4 第2 款所稱從
    事業務之人於業務上所須製作之紀錄文書，是卷內之黃子政
    皮膚科診所之病歷，依法有證據能力。
貳、實體方面：
一、訊據被告甲男、丙○○，均否認犯行，甲男辯稱：Ａ女之母
    已病逝，家中僅我與Ａ女同住，曾因Ａ女濕疹而幫她擦藥，
    是用棉花棒沾藥膏擦Ａ女下體，不知Ａ女處女膜為何會有疑
    似舊裂傷痕云云，其辯護人為被告甲男辯護稱：被害人年僅
    6 歲，易以說謊博得大人同情，其於警詢時可能受人誤導而
    說謊、或誇大，Ａ女警詢筆錄不能為被告甲男犯罪之證據；
    且Ａ女於審理中一再否認被告甲男有起訴書所載犯行，且無
    被害後之強烈情緒或厭惡感，而證人乙○○於審理時所述與
    證人0000甲0000Z於警詢所述情節有所不同，不能為不利於被
    告之證據。被告丙○○則辯稱：在廟旁那次，當時因Ａ女大
    便，她要求我幫她洗屁股，因為她說沒有衛生紙。而另外曾
    與Ａ女同行於附近產業道路上，Ａ女因騎車往下衝，很危險
    ，故抱住她不讓她衝等語，其辯護人辯護稱：由被害人警詢
    錄音譯文及審理時之證述可知，Ａ女所述事實經過不清、前
    後矛盾，且所述情節並無被告丙○○對其施以強制手段，且
    於案發後仍持續與丙○○玩，與一般性侵害案件被害人對被
    告產生之恐懼情形不同；而被告丙○○為Ａ女洗屁股，只是
    單純清洗，被害人Ａ女之單一指述並無其他證據足以佐證。
    經查：
（一）被害人Ａ女為○年○月間出生，有其戶籍資料、真實姓名
      對照表可稽，Ａ女於97年間時為未滿14歲之女子至明，此
      固為甲男所明知，而其時Ａ女僅6 歲，身形幼小，被告丙
      ○○自然一望即知Ａ女未滿14歲。
（二）前開事實欄一部分之犯罪事實，業據證人即被害人A 女於
      警詢時證稱：「（問：妳之前不是說有一次，…爸爸上次
      有用尿尿的地方，一、有用尿尿的地方用你尿尿的地方？
      ）【點頭】。（問：二、爸爸沒有用尿尿的地方用你尿尿
      的地方？是一還是二？）一。（問：一次而已，還是幾次
      ？）一次。（問：是不是那次流血的？…流血之後，爸爸
      有用藥給你擦，是不是？）嗯。【點頭】」等語明確（警
      詢錄音譯文，本院卷第133 、134 頁），而參以證人乙○
      ○證稱：我與Ａ女同村，平日Ａ女見到我會叫我哥哥，去
      年某日晚間Ａ女見我在其住家前坐，對我說她不敢回去，
      說爸爸會欺負她，喝酒後把她壓著，她下體會很痛，我問
      她甲男會怎樣，Ａ女說她爸爸有用尿尿的地方放進去裡面
      ，她不敢回去，要我救她，之後看到甲男從外面回來，我
      就問甲男，他否認並說不干我的事，當時我很氣，就打甲
      男一下，因我是社區守望相助的隊員，所以就通報等語綦
      詳（本院卷第105 至107 頁），被告亦自承當日證人乙○
      ○確實有問這些話，並動手打伊後腦勺（本院卷第107 頁
      ），而證人乙○○僅係同村之人，當日若非Ａ女親口告知
      上情，何須冒被訴傷害之刑責危險，指責並基於氣憤而毆
      打被告甲男；又Ａ女係被告之稚齡親生女兒，被告配偶死
      亡後，係由被告甲男獨自扶養照顧，則以甲男與Ａ女間之
      骨肉親情，以及甲男係家中唯一生活依附、經濟供應者觀
      之，彼此關係自甚為密切，Ａ女實無分別於外人（乙○○
      ）前及警詢時惡意杜撰不實事實以構陷被告甲男之理，況
      甲男亦不否認其確曾有為Ａ女擦藥之舉，益見Ａ女之指訴
      真實性甚高，殊值採信。再者，Ａ女經屏基醫院驗傷，發
      現其處女膜於12點鐘及2 點鐘方向有裂傷痕跡，疑似為舊
      裂傷造成，有該院診斷書、（99）屏基壹婦字第9906042
      號函在卷可查，此與Ａ女所述因遭甲男性侵而有流血之情
      節，亦不相違背。況由Ａ女警詢之錄音譯文可知，其希望
      被處罰之對象僅限另一被告丙○○，足見其能區分2 名被
      告之不同處境，是辨護人辯護稱本件係Ａ女受他人誤導而
      說謊，尚難採信。另辯護人主張由黃子政皮膚科之回函及
      病歷資料可知，甲男於97年9 月間確實有帶Ａ女就診，並
      按醫師指示為Ａ女擦藥，足證甲男於警詢、偵訊中之陳述
      為真實等語，惟查Ａ女上開所稱擦藥情形，是否即擦皮膚
      科所開立藥方，已屬存疑，且擦藥係犯行後之另一行為，
      Ａ女因汗腺發炎就診雖屬真實，但顯與Ａ女所稱「遭甲男
      性侵後，甲男未帶其就醫而逕以藥塗抹下體」等情無關，
      而無從認與本件被告甲男犯行有關聯，即難以此為有利於
      被告甲男之認定。至犯罪時間一節，Ａ女因年幼而無法完
      全確認，僅稱知係在其小學一年級時，按其年紀，其小學
      一年級係自97年9 月至98年6 月間，是以該期間某日為犯
      罪時間。
（三）前開事實欄二部分之犯罪事實，亦據證人即被害人Ａ女於
      審理時證稱：「（問：是否記得被告丙○○用手摸妳的屁
      股時，有無摸的很裡面？）有，我覺得很不舒服，沒有流
      血。（問：被告丙○○除了用手摸妳的屁屁外，有無其他
      動作？）沒有，就只有用水洗我的屁屁。（問：妳大概在
      幾歲，就會自己擦屁屁？）小班的時候，那時候會自己洗
      屁屁、擦屁屁。（問：在外面玩，突然想要大便或小便，
      那時候沒有衛生紙，要怎麼辦？）廟公會給我衛生紙，如
      果廟公不在，我會跑回家上，或者廁所裡面就有衛生紙。
      （問：丙○○會幫妳洗屁屁，是哪個地方？）是洗前面尿
      尿的的地方，還有後面大便的地方，都有洗到。（問：是
      否會順便洗妳的手？）不會，因為我覺得他的手也髒髒的
      ，所以不希望他幫我洗。（問：被告丙○○幫妳洗屁屁時
      ，有無趁機打妳？）沒有。（問：被告丙○○有無在馬路
      旁邊摸妳屁屁過？）有一次，被告丙○○讓我在路旁邊尿
      尿，然後幫我擦屁股，他幫我擦屁股完後，把衛生紙丟掉
      ，有用手摸我的屁屁，有摸我尿尿、大便地方的屁屁，我
      就對被告丙○○說不要摸我的屁股，被告丙○○說好啦好
      啦，然後沒有再摸了。」等語明確（本院卷第101 至104
      頁），而被告丙○○亦自承曾在細心堂外側廁所之洗手台
      上為Ａ女洗屁股，並曾於細心堂附近產業道路上與Ａ女各
      騎腳踏車遊玩，並有抱住Ａ女，有幫Ａ女洗過2 次屁股，
      其與Ａ女平時相處情形很好（本院卷第30頁、第147 頁）
      等情，參以Ａ女為稚齡兒童，會主動找丙○○騎腳踏車出
      去玩（本院卷第103 頁），其與被告丙○○應無夙怨，且
      有一定之信任基礎，實無杜撰不實事實構陷被告丙○○之
      可能，況Ａ女既早就會自行清理下體，復明確表示，因認
      丙○○的手不乾淨，故不希望丙○○幫忙清洗，顯不可能
      主動委託丙○○幫忙，且若被告丙○○果基於清洗Ａ女屁
      股之意而碰觸Ａ女，自亦無必要於清洗或擦拭完畢後，復
      行另摸Ａ女下體，可見被告丙○○所辯「係因Ａ女要求，
      才於Ａ女大便後，為Ａ女清洗」、「係為幫Ａ女洗下體，
      才碰觸到Ａ女下體」等語，自難遽採。再者，被告丙○○
      亦坦認自本案發生後，並無任何人以此為由向其請求賠償
      ，亦想不出有誰能令Ａ女為如此指訴（本院卷第147 頁）
      ，則本件顯無他人教唆Ａ女對丙○○為不實指控之情形。
      又丙○○與Ａ女之關係僅係同村、住於附近之人，相較於
      被告甲男為Ａ女之父，Ａ女當知親疏遠近，其對親者指訴
      之侵害情節更重於被告丙○○，Ａ女如係誣陷丙○○者，
      當編織較重情節，以達其只想處罰被告丙○○之目的，然
      Ａ女卻未如此為之，足見Ａ女指訴之情節為真，堪值採信
      。被告所辯為卸責之詞，難以採認。
（四）又證據由法院自由判斷，故證人之證言縱令先後未盡相符
      ，但法院本於審理所得之心證，就其證言一部分認為確實
      可予以採取，原非法所不許（最高法院46年臺上字第1155
      號判例參照）。查Ａ女分別對於甲男、丙○○的犯罪行為
      時間，固無法為明確陳述，僅稱係其小學一年級時，即案
      發時Ａ女僅6 歲，其對於事理的認知本屬懵懂，自難期為
      精確無誤之陳述，然Ａ女對於其分別遭甲男性交、遭丙○
      ○猥褻之地點、行為均指述歷歷，自可採信。
（五）綜上各節，本案事證已臻明確，被告2 人之犯行均堪認定
      ，應予依法論科。
二、論罪科刑：
（一）按稱性交者，謂非基於正當目的所為之下列性侵入行為：
      (1)以性器進入他人之性器、肛門或口腔，或使之接合之行
      為。(2)以性器以外之其他身體部位或器物進入他人之性器
      、肛門，或使之接合之行為。而猥褻係指性交以外足以興
      奮或滿足性慾之一切色情行為而言。是核被告甲男所為，
      係犯刑法第227 條第1 項之對於未滿14歲之女子為性交罪
      。被告甲男為被害人Ａ女之父，核屬家庭暴力防治法第3
      條第3 款規定之直系血親家庭成員關係，被告所為雖構成
      家庭暴力罪，惟家庭暴力防治法並無刑罰之規定，仍應適
      用刑法之規定。被告丙○○所為則係犯刑法第227 條第2
      項之對於未滿14歲之女子為猥褻之行為罪，其2 次犯行，
      犯意各別，行為互殊，應分論併罰。又兒童及少年福利法
      第70條第1 項規定：「成年人教唆、幫助或利用兒童及少
      年犯罪或與之共同實施犯罪或故意對其犯罪者，加重其刑
      至二分之一。但各該罪就被害人係兒童及少年已定有特別
      處罰規定者，不在此限」。本件被告2 人分別犯刑法第
      227 條第1 項、第2 項之罪，係就被害人之年齡為14歲以
      上未滿16歲為處罰條件，應認係就被害人為兒童或少年所
      定之特別處罰規定，依兒童及少年福利法第70條第1 項但
      書規定，即毋再依該條前段規定加重其刑之必要。
（二）又起訴意旨認被告甲男、丙○○均係犯同法第222 條第1
      項第2 款之以違反其意願之方法對未滿14歲之女子為強制
      性交罪，惟按刑法強制性交罪，係以對於男女以強暴、脅
      迫、恐嚇、催眠術或其他違反其意願之方法而為性交為其
      構成要件。所稱違反其意願之方法，固不必達於使被害人
      不能抗拒之程度，但仍須具有妨害被害人之自由意志，違
      反被害人之意願而仍執意為之，始為相當。是否違反被害
      人之意願，自應從客觀之事實，如被害人曾否抵抗、是否
      試圖逃離、求救、是否曾以言詞或動作表示不同意與之性
      交而為判斷（最高法院98年度台上字第3927號判決參照）
      。揆之前揭Ａ女證詞可知，Ａ女就上開被告2 人之犯行，
      不曾以言詞或舉動表達其不同意，而被告2 人亦無以言詞
      或動作妨害被害人之自由意志，被告丙○○更於Ａ女說不
      要再摸後，即停止其行為，此與該條項所定之「違反其意
      願之方法」構成要件，容有未合。另公訴意旨認被告丙○
      ○之犯行係對Ａ女為性交行為，徵之Ａ女證詞，其只稱「
      摸」屁股及尿尿的地方，並無進入或插入其下體之描述，
      核與性交行為不符，尚難逕以Ａ女上開所述，驟認被告丙
      ○○對Ａ女有性交行為。惟此關於有無違反意願、究係性
      交或猥褻行為，與上開被告甲男、丙○○應論之罪間，其
      性侵害之社會基本事實要屬同一，僅係手段及犯罪程度之
      別，本院仍得依法審究，但其彼此之構成要件尚屬有別，
      故應予分別變更起訴法條如上。
（三）爰審酌被告2 人均無前科，有臺灣高等法院被告前案記錄
      表2 份可憑，素行尚良，而被告甲男係被害人之父，2 人
      相依為命，被害人Ａ女對其父情感依附強烈，甲男竟罔顧
      人倫，悖於Ａ女對其之信任，而以其生殖器侵入Ａ女下體
      ，戕害稚弱幼女身心程度甚鉅，另被告丙○○為滿足一己
      私慾，竟對被害人為猥褻行為，所為亦對被害人身心健康
      有所危害，且2 被告犯後均飾詞否認，未見悔意，其2人
      犯罪之動機、目的、智識程度及生活狀況，並考量被害人
      Ａ女一再表示不願其父受懲罰等一切情狀，分別量處如主
      文所示之刑，並就被告丙○○部分定其應執行之刑。
據上論斷，應依刑事訴訟法第299 條第1 項前段、第300 條，刑
法第227 條第1 項、第2 項、第51條第5款，判決如主文。
本案經檢察官曾士哲到庭執行職務。
中    華    民    國    99    年    7     月    14    日
                  刑事第四庭  審判長法  官  莊鎮遠
                                    法  官  江振源
                                    法  官  蔡玉雪
以上正本證明與原本無異。
如不服本判決應於收受判決後10日內向本院提出上訴書狀，並
應敘述具體理由；其未敘述上訴理由者，應於上訴期間屆滿後
20日內向本院補提理由書（均須按他造當事人之人數附繕本）
「切勿逕送上級法院」。
中    華    民    國    99    年    7     月    14    日
                                    書記官  許倬維
附錄本案論罪科刑依據法條全文：
中華民國刑法第227 條
對於未滿14歲之男女為性交者，處3 年以上10年以下有期徒刑。
對於未滿14歲之男女為猥褻之行為者，處6 個月以上5 年以下有
期徒刑。
對於14歲以上未滿16歲之男女為性交者，處7 年以下有期徒刑。
對於14歲以上未滿16歲之男女為猥褻之行為者，處3 年以下有期
徒刑。
第一項、第三項之未遂犯罰之。

司法院資訊處製作；財團法人民間司法改革基金會備份。
